【裁判字號】    90,訴,270
【裁判日期】    900418
【裁判案由】    偽造有價證券等
【裁判全文】
臺灣高雄地方法院刑事判決                            九十年度訴字第二七號
    公  訴  人  臺灣高雄地方法院檢察署檢察官
    被      告  丙○○
右列被告因偽造有價證券等案件，經檢察官為不起訴處分（八十八年度偵字第八九三
四號）後，告訴人聲請再議，由台灣高等法院高雄分院檢察署檢察長以八十九年度議
字第九八七號命令發回，經檢察官續行偵查後提起公訴（八十九年度偵緝字第一七○
七號），甲○判決如左：
    主  文
丙○○連續行使偽造私文書，足以生損害於他人，處有期徒刑伍月，如易科罰金，以
參佰元折算壹日。
「高雄市小客車租賃商業同業公會租車契約書」、「軍刀小客車租賃有限公司租車契
約」偽造之「丁○○」署押各肆枚、及發票行為尚未完成之『本票』上偽造之「丁○
○」署押貳枚，共計署押拾枚，均沒收。
    事  實
一、丙○○於民國八十六年十月二十七日，明知自己經濟無法繳付租車款項，竟基於
    意圖為自己不法利益之詐欺概括犯意，前往高雄市鼓山區○○○路二三五巷一號
    「軍刀小客車租賃有限公司（下稱軍刀租賃公司）」，持其兄丁○○之汽車駕駛
    執照，冒用丁○○之名義，向軍刀租賃公司租用車牌號碼ＸＸ—一四六六號自小
    客車乙輛，約定每日租金新台幣（下同）一千八百元，租期至八十六年十二月十
    六日止，並於屆期時，再以上開方式向軍刀租賃公司表示續租至同年月二十日止
    ，而基於偽造私文書後加以行使之概括犯意，未經其兄丁○○之同意，擅自分別
    於八十六年十月二十七日及同年十二月十六日，在「高雄市小客車租賃商業同業
    公會租車契約書」、「軍刀小客車租賃有限公司租車契約」上，偽簽丁○○之署
    押各二枚及捺指印各二枚，且於八十六年十月二十七日租車之時，偽以丁○○之
    名義，開具未載發票日期，發票行為尚未完成，僅屬債權憑據私文書之面額四十
    萬元之『本票』乙紙，以為憑證，而偽造內容為願向軍刀租賃公司承租車輛之契
    約私文書，及發票行為尚未完成之債權憑證『本票』乙紙，並分別持之交付予軍
    刀租賃公司，致使軍刀租賃公司信以為真，陷於錯誤，而將上開自小客車交予丙
    ○○使用，而詐得相當於租金之利益，足生損害於丁○○及軍刀租賃公司。嗣於
    八十六年十二月二十日，丙○○將上開小客車返還軍刀租賃公司時，佯稱身上現
    款不足，翌日即返還積欠之租金九萬七千二百元，然並未依約清償，軍刀租賃公
    司即以租車契約上所留資料通知丁○○，經丁○○出面說明後，始知受騙。
二、案經軍刀租賃公司訴由台灣高雄地方法院檢察署檢察官偵查起訴。
    理  由
一、訊據被告丙○○固坦認確有於右揭時、地以其兄丁○○之名義向告訴人軍刀租賃
    公司租用上開自小客車，約定每日租金一千八百元，租期至八十六年十二月十六
    日止，並於屆期時再以上開方式續租至同年月二十日止，且未經其兄丁○○之同
    意，在上開二紙租車契約上簽署丁○○之署押並捺指印，並以丁○○之名義書立
    發票行為尚未完成之『本票』乙紙以為憑證，於歸還該車後，均未繳付租金之事
    實不諱，惟矢口否認有詐欺之犯行，辯稱：因伊無駕照，故持其兄丁○○之駕照
    去租車，共租三次，之前均經其兄丁○○之同意，且租金均已繳付，該次係因遭
    倒會，且伊友人原答應幫伊支付一半租金，但事後未付，而伊有請丁○○代為處
    理該租金款項，但丁○○卻未處理，始未繳付租金，又伊與告訴人係屬鄰居，且
    駕照上之照片與伊不相符，故告訴人應知伊非丁○○，伊僅係因一時經濟困難始
    無法償還該租金款項，並無詐騙告訴人之意思云云。然查：
  (一)被告確有於右揭時、地以其兄丁○○之名義向告訴人軍刀租賃公司租用上開自小
    客車，約定每日租金一千八百元，租期至八十六年十二月十六日止，並於屆期時
    續租至同年月二十日止，且未經其兄丁○○之同意，在上開二紙租車契約上簽署
    丁○○之署押並捺指印，並以丁○○之名義書立發票行為尚未完成之『本票』乙
    紙以為憑證，於歸還該車後，均未繳付租金之事實，業據被告供承不諱，核與告
    訴代理人乙○○於偵查及甲○審理時指述之情節相符，並有上開租車契約書二紙
    、發票行為尚未完成之『本票』乙紙、及丁○○駕駛執照及丙○○身分證各乙紙
    等件影本附卷可稽。是被告此部分之自白核與事實相符，堪信為真實。
  (二)告訴代理人乙○○於偵查及甲○審理時證稱：被告之前曾向伊租車，僅是租用幾
    日，租金均已繳付，而被告前來租車時，伊並不知其非丁○○，係於事後被告未
    依約繳付租金時，伊以被告所留之資料通知丁○○，丁○○前來說明並非其租車
    時，伊始知被告係冒名租車，而被告之兄丁○○確曾與伊商量願繳付租金七萬元
    ，但事後均未繳付，又被告確住於伊斜對面之鄰居，之前伊僅認識被告，但不知
    其名字為何，並不認識丁○○，被告前來租車時並無說明係為他人租車，被告至
    今均未繳付該車之租金等語。再被告於偵查時前供稱：伊確持伊兄丁○○之駕駛
    執照前去租車，但係伊兄丁○○叫伊去租車的云云，後辯稱：伊並未表明係幫伊
    兄丁○○租車，但告訴人有發現伊並非丁○○就問伊，伊說是代哥哥來租的，他
    就同意伊租車，租車時並未拿出自己之身份證云云，復於甲○審理時辯稱：此次
    租車伊兄丁○○並不知情，係伊自己去租車的，但告訴人應該知道伊並非丁○○
    ，因他們有發現駕照相片與伊不相符，告訴人說我們是鄰居給伊方便，故將車租
    予伊云云。又參以果如被告所言，告訴人確知悉其非丁○○而同意被告以其兄丁
    ○○之名義租車，衡情告訴人應會令被告以其自己名義簽發本票，或擔任連帶保
    證人，以確保該租車款項之支付。綜上，足見被告於租車時，告訴人並不知其非
    丁○○之事實，應堪認定。是尚難據被告就是否確經其兄丁○○之同意、及係代
    其兄租用上開自小客車或係經告訴人同意其以丁○○之名義租車，前後供述不一
    ，且與事實相違之辯詞，遽為有利於被告之認定。
  (三)被告於甲○審理時供稱：伊當時工作每月之薪資約二萬元左右，而伊租車該車之
    目的係為前去拜拜及其他代步之用，均為伊在使用等語，是以被告當時之經濟能
    力，顯無法支應九萬七千二百元之租金款項，而縱如被告所言，其確遭人倒會，
    然被告租用上開自小客車之目的，均僅為代步之用，衡情被告豈會於租車之初即
    欲以標取會款而支應上開款項？且被告積欠告訴人租金已逾三年之久，均未繳付
    上開租金款項，顯見被告於租車之時即有為自己不法利益之意圖，至為明確；是
    被告空言否認，辯稱：係因遭倒會，且伊友人原答應幫伊支付一半租金，但事後
    未付，始未繳付租金，伊並無詐欺犯意云云，顯係事後推諉之詞，不足採信。
  (四)綜據上述事證以觀，被告明知自己經濟無法繳付上開租車款項，竟以偽簽其兄丁
    ○○之署押與告訴人簽立租車契約、並偽以丁○○之名義書立發票行為尚未完成
    之『本票』乙紙以為憑證之詐術，使告訴人陷於錯誤而出租該自小客車，迄今均
    未繳付上開租金款項。職是，本件事證明確，被告上開犯行，實堪認定。
  (五)而關於修理費四千元之部分，係屬被告租用車輛因自己事故應負擔之費用，而由
    告訴人代為墊繳，縱事後被告遲未清償，此應屬民事債務不履行之問題，要與詐
    欺罪無涉，是被告所因上開犯行所取得之利益，僅係相當於租金共計九萬七千二
    百元，而不包含四千元之修理費用，並敘明之。
二、核被告丙○○所為，係犯刑法第二百十六條、第二百十條之行使偽造私文書罪及
    第三百三十九條第二項之詐欺得利罪。其偽造署押為偽造私文書之部分行為，偽
    造私文書之低度行為，為行使偽造私文書之高度行為所吸收，均不另論罪。而按
    本票依票據法規定為票據之一種，且可背書轉讓具流通性，復持票人屆期可持本
    票向發票人或背書人請求付款，堪認其屬有價證券無誤，惟本票之開立依票據法
    第一百二十條規定，須具備表明其為本票之文字、一定之金額、無條件擔任支付
    、及發票年月日等事項，由發票人簽名，若未具備上開本票之要件，即非屬票據
    法上所稱之本票，應僅屬債權憑證之一種，而非有價證券；本件由被告所偽造之
    『本票』乙票，其上並未有發票日之記載，有本票影本乙紙在卷可稽，依右開論
    述，自非屬票據法上所稱之本票而為有價證券，應僅屬債權憑證，而為私文書之
    一種。是公訴人關於『本票』之部分，認被告係犯刑法第二百零一條第一項之偽
    造有價證券罪，則容有未洽，起訴法條應予變更。被告先後多次行使偽造私文書
及詐欺犯行，時間緊接，方法相同，觸犯構成要件相同之罪名，顯係基於概括犯
    意反覆為之，依連續犯規定分別論以一罪，並依法加重其刑。又被告行使偽造私
    文書與詐欺得利所犯二罪間，有方法結果之牽連犯關係，應從重依行使偽造私文
    書罪處斷。爰審酌被告之品行，竟為貪圖不法利益，而為本件犯行，事後亦未與
    告訴人達成民事和解，犯罪之手段、目的、所得之利益，及犯後態度等一切情狀
    ，量處如主文所示之刑，並依修正後刑法第四十一條第一項之規定，諭知易科罰
    金之折算標準，以資懲儆。另被告於「高雄市小客車租賃商業同業公會租車契約
    書」、「軍刀小客車租賃有限公司租車契約」上偽簽之「丁○○」署押各二枚及
    指印（亦屬署押性質）各二枚，及上開發票行為尚未完成之『本票』上偽簽之「
    丁○○」署押及指印各乙枚，均應依刑法第二百十九條沒收之。
據上論斷，應依刑事訴訟法第二百九十九條第一項前段、第三百條，刑法第五十六條
、第二百十六條、第二百十條、第二百十九條、第三百三十九條第二項、第五十五條
、第四十一條第一項，罰金罰鍰提高標準條例第一條前段、第二條，判決如主文。
本案經檢察官陳登燦到庭執行職務。
中      華      民  國        九十    年      四    月      十八    日
                                  臺灣高雄地方法院刑事第六庭
                                      法  官  洪榮家
右為正本，係照原本作成。
如不服本判決，應於送達後十日內，向甲○提出上訴狀。
                                      書記官  曾定家
中      華      民      國        九十    年      四    月      十八    日
附錄本案論罪科刑法條全文：
刑法第二百十條：
  偽造、變造私文書，足以生損害於公眾或他人者，處五年以下有期徒刑。
刑法第二百十六條：
  行使第二百十條至第二百十五條之文書者，依偽造、變造文書或登載不實事項或使
  登載不實事項之規定處斷。
刑法第二百十九條：
  偽造之印章、印文或署押，不問屬於犯人與否，沒收之。
刑法第三百三十九條：
  意圖為自己或第三人不法之所有，以詐術使人將本人或第三人之物交付者，處五年
  以下有期徒刑、拘役或科或併科一千元以下罰金。
  以前項方法得財產上不法之利益或使第三人得之者，亦同。
  前二項之未遂犯罰之。


司法院資訊處製作；財團法人民間司法改革基金會備份。
